【裁判字號】    95,重上更(一),55
【裁判日期】    970403
【裁判案由】    損害賠償
【裁判全文】
臺灣高等法院民事判決              95年度重上更(一)字第55號
上  訴  人  甲○○
            乙○○
共      同
訴訟代理人  陳福寧律師
上  訴  人  中華工程股份有限公司
法定代理人  己○○
上  訴  人  戊○○
            丙○○
共      同
訴訟代理人  沈妍伶律師
            丁中原律師
複  代理人  林俊吉律師
上列當事人間請求損害賠償事件，兩造對於中華民國93年3月15
日臺灣基隆地方法院90年度重訴字第113號第一審判決分別提起
上訴，經判決後，由最高法院發回更審，經本院於97年3月18日
言詞辯論終結，判決如下：
    主  文
原判決關於命上訴人中華工程股份有限公司、戊○○、丙○○連
帶給付上訴人甲○○、乙○○超過新台幣壹佰零參萬玖仟參佰陸
拾元本息部分，及該部分假執行之宣告，暨命上訴人中華工程股
份有限公司、戊○○、丙○○負擔訴訟費用 (除確定部分外)之
裁判均廢棄。
上開廢棄部分，上訴人甲○○、乙○○在第一審之訴及假執行之
聲請均駁回。
上訴人甲○○、乙○○之上訴及上訴人中華工程股份有限公司、
戊○○、丙○○其餘上訴均駁回。
第一審關於命上訴人中華工程股份有限公司、戊○○、丙○○負
擔訴訟費用部分（除確定部分外)，及第二審訴訟費用關於中華
工程股份有限公司、戊○○、丙○○上訴部分，由上訴人中華工
程股份有限公司、戊○○、丙○○連帶負擔百分之十五，餘由上
訴人甲○○、乙○○負擔；第二審訴訟費用關於上訴人甲○○、
乙○○上訴部分，由上訴人甲○○、乙○○負擔；發回前第三審
訴訟費用，由上訴人中華工程股份有限公司、戊○○、丙○○連
帶負擔十分之一，餘由上訴人甲○○、乙○○負擔。
    事實及理由
一、上訴人即被上訴人甲○○、乙○○（下稱甲○○等2人）主
    張：坐落台北縣瑞芳鎮○○○段大坑內小段54-2、91地號土
    地（以下合稱系爭土地）係甲○○等2人共有。原審共同被
    告內政部營建署（前身為台灣省政府住宅及都市發展處）因
    主辦台灣地區西部走廊東西向快速公路建設計畫萬里－瑞濱
    線興建工程，將其中第15標工程（下稱系爭工程）委由被上
    訴人即上訴人中華工程股份有限公司（下稱中華工程公司）
    承攬建造，被上訴人即上訴人劉廷鉅、丙○○（下稱劉廷鉅
    、丙○○，合稱劉廷鉅等2人）係中華工程公司之受僱人，
    彼等明知系爭土地非屬系爭工程路權範圍內用地，竟利用基
    礎土方回填時，未經甲○○等2人同意，擅自在系爭土地開
    挖整地，施作施工便道，致損害系爭土地。爰依侵權行為之
    法則，請求中華工程公司及戊○○等2人（以下合稱為中華
    工程公司等3人）連帶賠償甲○○等2人所受損害新台幣（下
    同）6,611,550元並加付法定遲延利息等語。原審為甲○○
    等2人一部勝訴、一部敗訴之判決，判命中華工程公司等3人
    應連帶給付甲○○等2人4,711,890元，及中華工程公司自90
    年2月9日起、戊○○自90年2月10日起、丙○○自90年2月11
    日起，均至清償日止，按年息5%計算之利息，並駁回甲○○
    等2人其餘請求。兩造各就其敗訴部分提起上訴，經發回前
    本院將原審所為上開判決關於命中華工程公司等3人連帶給
    付超過408,360本息部分廢棄，並駁回甲○○等2人之上訴及
    中華工程公司等3人其餘上訴，甲○○等2人不服，提起第三
    審上訴，經最高法院判決將發回前本院所為不利於甲○○等
    2人之判決部分廢棄，並發回本院更為審理，甲○○等2人在
    本院聲明：(一)原判決關於駁回甲○○等2人後開第(二)項之訴
    部分廢棄。(二)中華工程公司等3人應再給付甲○○等2人1,89
    9,660元，及均自90年2月11日起至清償日止，按年息5%計算
    之利息。(三)願供擔保請准宣告假執行；對於中華工程公司等
    3人之上訴則聲明駁回上訴。（甲○○等2人所為逾上開範圍
    之請求部分，業經判決甲○○等2人敗訴確定，爰就此部分
    之主張及陳述不予贅述，附此敘明。）
二、中華工程公司等3人則以：中華工程公司就系爭工程於施作
    至PE7、PE8兩橋墩基礎時，因開挖深度極深且須入岩磐，而
    原路面坡度甚陡，於開挖後土壤與岩磐交接處形成一弱面，
    加上該處土質鬆軟且瑞芳地區多雨，致發生邊坡滑動而造成
    坍方。戊○○係中華工程公司所屬捷新施工所副所長，其為
    儘速將上開坍塌坡面回復原狀避免原地貌遭到破壞，乃於完
    成基礎及墩柱後，立即指示施工人員採取分層滾壓之方式將
    坍塌處回復原狀，並無甲○○等2人所指擅自開挖山坡地、
    施作便道及竊取土石等情事。又丙○○係於87年9月間始擔
    任捷新施工所萬瑞施工站之代理站長，其對上開邊坡坍塌一
    事並不清楚。嗣甲○○等2人於88年3月間要求中華工程公司
    之任何機具及人員不得進入系爭土地，中華工程公司不得不
    將復舊工作停止，而系爭土地之原地貌究竟為何，無人清楚
    ，且依系爭土地受侵害之現狀，應屬不能回復原狀或回復原
    狀顯有重大困難，是燕群等2人僅得請求以金錢賠償其損害
    等語，資為抗辯。原審為中華工程公司等3人一部勝訴、一
    部敗訴之判決（詳如前述），中華工程公司等3人就其敗訴
    部分不服，提起上訴，並聲明：(一)原判決除確定部分外，關
    於不利於中華工程公司等3人部分廢棄。(二)上開廢棄部分，
    甲○○等2人在第一審之訴及假執行之聲請均駁回；對於甲
    ○○等2人之上訴則聲明駁回上訴。
三、經查系爭土地為甲○○等2人所共有，所有權應有部分各1/2
    ，此有土地登記謄本可證（見原審卷(二)第28、29頁）。又中
    華工程公司等3人因本件事故所涉刑責，經本院刑事庭認定
    ：系爭工程係由中華工程公司於85年3月間得標承攬施作，
    中華工程公司並設捷新施工所負責監督工程之運作，戊○○
    為捷新施工所之副所長兼萬瑞施工站之工地負責人，負責系
    爭工程之施工及監督事宜，丙○○自87年9月間起擔任萬瑞
    施工站之代理站長，實際負責該工地之工程施作事宜，詎戊
    ○○等2人明知系爭土地係甲○○等2人共有之土地，非屬系
    爭工程路權範圍內用地，且系爭土地業經行政院核定及台灣
    省政府公告劃定為山坡地保育利用條例及水土保持法所稱之
    山坡地範圍，竟因施作萬瑞道路PE8橋墩造成系爭土地坍方
    ，於87年8 、9月間欲施作PE8橋墩基礎土方回填時，本欲將
    系爭土地坍方部分土地一起回填，惟因該土地坍方不規則，
    施工困難，戊○○等2人竟於87年10月間，為便利使用大型
    機械回填土方，以節省時間及經費，竟未事先徵求甲○○等
    2人之同意，擅自鳩工陸續在系爭土地如附圖編號Ｃ、Ｄ、
    Ｅ、Ｆ、Ｇ、Ｈ所示部分擴大開挖整地形成便道，並於88年
    2、3月間就如附圖編號Ｆ、Ｇ、Ｈ所示部分鋪設混凝土充作
    施工便道使用，以便利土方回填，惟就開挖裸露的山坡未加
    以覆蓋，致土石裸露，遇雨造成沖蝕，土沙流失，坡面有明
    顯崩落現象，以致造成水土流失，嗣於88年3月間為甲○○
    等2人發現始未繼續開挖，現場整地使用之面積合計達820平
    方公尺等情，因認戊○○等2人均犯有水土保持法第32條第
    1項前段之在私人山坡地未經同意擅自開挖整地致生水土流
    失罪，而判處戊○○有期徒刑8月，判處丙○○有期徒刑7月
    ，並分別諭知緩刑2年；又戊○○、丙○○係因執行業務而
    觸犯上開罪名，其僱用人中華工程公司應同負其責，而犯有
    水土保持法第34條之罪，亦經科處罰金30萬元確定，有原法
    院89年度訴字第67號刑事判決、本院90年度上訴字第3690號
    刑事判決及94年度上更(一)字第7號刑事判決可稽（見原審卷
    (一)第6至16、81至94頁，本院卷第33至47頁），且為中華工
    程公司等3人所不爭執（見原審卷(一)第266頁、見本院卷第21
    至22、82至83、138至139頁），堪信為真實。
四、按因故意或過失，不法侵害他人之權利者，負損害賠償責任
    ；又數人共同不法侵害他人之權利者，連帶負損害賠償責任
    ；又受僱人因執行職務，不法侵害他人之權利者，由僱用人
    與行為人連帶負損害賠償責任，民法第184條第1項前段、第
    185條第1項前段、第188條第1項前段分別定有明文。查戊○
    ○等2人承辦系爭工程造成系爭土地坍方，因疏未注意事先
    徵求甲○○等2人之同意，即擅自鳩工在系爭土地開挖整地
    ，造成系爭土地土沙流失，致甲○○等2人受有損害，已如
    前述，依前揭規定，應成立共同侵權行為，對甲○○等2人
    連帶負損害賠償責任；又戊○○等2人係中華工程公司之受
    僱人，彼等係因執行職務而為本件侵權行為，亦如前述，是
    中華工程公司就戊○○等2人所負上開損害賠償責任，應與
    彼等連帶負損害賠償責任。
五、又按負損害賠償責任者，除法律另有規定或契約另有訂定外
    ，應回復他方損害發生前之原狀；因回復原狀而應給付金錢
    者，自損害發生時起，加給利息；第1項情形，債權人得請
    求支付回復原狀所必要之費用，以代回復原狀；又不能回復
    原狀或回復顯有重大困難者，應以金錢賠償其損害，民法第
    213條、第215條分別定有明文。又所謂不能回復原狀，係指
    依社會觀念，其回復原狀已屬不能者而言；所謂回復顯有重
    大困難，係指回復原狀需時過長、需費過鉅或難得預期之結
    果者而言。經查：
  (一)甲○○等2人主張系爭土地受損害面積為2,976平方公尺，惟
    為中華工程公司等3人所否認，並抗辯系爭土地受損害面積
    僅820平方公尺等語。經查：
  1.本件事故發生後，台灣基隆地方法院檢察署（下稱基隆地檢
    署）檢察官曾履赴現場勘驗，並就受損害土地面積囑託台北
    縣瑞芳地政事務所施實測量，而經測量結果，系爭土地受損
    害面積合計為820平方公尺 (詳如附圖編號Ｃ、Ｄ、Ｅ、Ｆ
    、Ｇ、Ｈ所示部分），此有勘驗筆錄、現場照片及土地複丈
    成果圖可稽（見基隆地檢署88年度偵字第4034號卷第60至70
    、75、76頁，發回前本院卷第74頁）。是中華工程公司等3
    人抗辯系爭土地受損害面積應為820平方公尺，應屬可取。
  2.原審曾就系爭土地如附圖編號Ｃ、Ｄ、Ｅ、Ｆ、Ｇ、Ｈ所示
    部分應以何方式回復該山坡地原來應有狀態及回復原狀所需
    費用等事項囑託台灣省土木技師公會鑑定，其鑑定結果雖認
    系爭土地回復原狀所需植生面積為2,976平方公尺，有該會
    92年9月16日（92）省土技字第3480號函附計算表可稽（見
    原審卷(二)第11、12、21頁），惟該函亦記載：「有關系爭山
    坡地恢復原來應有狀態所需費用計算並未引用該數字（指上
    開鑑定標的土地面積820平方公尺），故對鑑定結果並不影
    響」（見原審卷(二)第12頁）；而鑑定人丁○○亦在本院到場
    證稱：「依照鑑定報告第8頁，基隆地院91年3月27日文主旨
    第3行『應以何方式回復該山坡地原來應有狀態』，我鑑定
    的範圍是以山坡地現場之狀況來做鑑定，除了報告書第1頁
    所載4筆土地 (即系爭土地及同地段91-16、91-17地號土地
    ）外，還包括其他的土地」，「（鑑定報告書所載開挖數量
    、回填數量、被運出數量、植生數量）是（包括系爭土地以
    外的土地）。我鑑定的結果是針對現狀全部需要回復原狀的
    狀況去做鑑定，沒有限於54-2、91地號（即系爭土地）」，
    「（系爭土地被破壞的面積）是（如鑑定報告13頁所附土地
    複丈成果圖所示）」，「（鑑定報告所載植生面積）是（包
    括所有被侵害土地之應植生面積）」，「實際上鑑定報告上
    所載回復原狀所需數量是包括山坡地全部，沒有只限於這4
    筆土地…我認為必須要全部回復才可以，不能只針對這4筆
    回復原狀」，「（鑑定報告上回復原狀費用）計算的基礎還
    是含括整個山坡地」等語（見本院卷第105至106頁），足證
    上開鑑定報告所載植生面積係以該山坡地遭破壞之全部面積
    作為計算基準，而非僅限於系爭土地受損害部分面積，是甲
    ○○等2人執此主張系爭土地受損害面積為2,976平方公尺云
    云，自不足取。
  (二)中華工程公司等3人抗辯系爭土地受損害部分已不能回復原
    狀，縱可回復原狀，其回復原狀亦顯有重大困難等語，惟為
    甲○○等2人所否認。經查：
  1.系爭土地原係天然山坡生態，此為甲○○等2人所自認（見
    原審卷第68頁）。甲○○等2人雖主張系爭土地受損害部分
    得以回填土方及植生方式回復原狀，惟彼等並無法證明該部
    分土地之原狀為何（見本院卷第67頁），是其請求中華工程
    公司等3人就該部分土地回復原狀，已難認為有理由；況依
    甲○○等2人之主張，中華工程公司等3人就系爭土地受損害
    部分除須回填土方及植生外，尚須先行在坡腳施作擋土牆，
    回填土方應採階段式設計，並應設置地下排水系統（見本院
    卷第57、60、155頁），顯見其請求回復者並非系爭土地受
    損害部分之原狀，是其所為此部分之主張，並不足取。
  2.系爭土地經台灣省土木技師公會鑑定結果，原認：「系爭山
    坡地，經遭開挖整地並舖設混凝土充作施工便道後，因系爭
    山坡地北側與鄰萬瑞東西向快速公路處之高程，在萬瑞東西
    向快速公路施工前時，兩造之高程為一致，在本案鑑定時（
    亦即萬瑞東西向快速公路施工後），兩者高程有0-6.4公尺
    之差異，恢復系爭山坡地方式，建議以先將舖設之混凝土路
    面便道打除運棄，再以同等性質之土壤回填，系爭山坡地南
    側 (較高處)回填至原有高程，系爭山坡地北側 (即鄰萬瑞
    東西向快速公路用地處），回填至鑑定時之高程，並於系爭
    山坡地回填後加以植生…系爭山坡地被開挖數量為18,046立
    方公尺，除前項恢復原狀方式需回填8,264立方公尺外，被
    運出9,782立方公尺之土方，仍應給予補償」（見外放鑑定
    報告第4至6頁）；又據鑑定人丁○○在原審到場證稱：「依
    鑑定報告第29頁（應係第25、26頁之誤）斜線部分是我們建
    議回填的部分，因為如果被開挖土方全部回填的話，就會變
    成高牆，也不符合實際，所以我們建議以坡度回填的方式恢
    復原狀，其餘開挖部分則以補償方式為之」等語（見原審卷
    (一)第185頁），足見依鑑定報告所載上開方式處理，亦無法
    回復系爭土地受損害部分之原狀。
  3.查因戊○○等2人之上述行為所破壞之山坡地，除系爭土地
    外，尚包含如附圖編號Ａ、Ｂ、Ｉ、Ｊ、Ｋ、Ｌ、Ｍ部分土
    地（分別坐落同地段91-19、54-5、91-18、51-2、51-3、91
    -2、51-15地號土地），有上開土地複丈成果圖 (即附圖)可
    稽；又鑑定人丁○○在本院到場證稱：如欲回復原狀，須遭
    破壞之山坡地全部予以回復原狀，不可能只針對系爭土地回
    復原狀等語（見本院卷106頁）。又經本院囑託台灣土木技
    師公會重新核算系爭土地回復原狀所需費用，經該會於97年
    1月28日以（97）省土技字第596號函覆：「…二本案系爭土
    地台北縣瑞芳鎮○○○段大坑內小段54-2地號及同小段91地
    號（以下簡稱54-2地號及91地號）等2筆土地，為被上訴人
    中華工程股份有限公司等因辦理萬瑞東西向快速道路施工時
    ，施作施工便道所開挖整地之一部分，該54-2地號及91地號
    等2筆土地位於萬端東西向快速道路及該54-2地號及91地號
    等2筆土地相鄰南側民地之間（相鄰南側民地無糾紛）。三
    就該54-2地號及91地號等2筆土地被開挖後之現狀而言，該
    54-2地號及91地號等2筆土地為一平坦之土地，在使用方便
    性上，目前之平坦土地，實較被開挖前為優，若將該54-2
    地號及91地號等2筆土地恢復原狀，將形成一個約4-12公尺
    寬，平均約10公尺高，且頂面成為約45度斜坡之土堤，顯然
    不切實際，且更加破壞原有地形地貌，不利山坡地保育」（
    見本院卷第172頁）。是綜合上開情節，依社會觀念，堪認
    系爭土地受損害部分已不能回復原狀。故中華工程公司等3
    人據以抗辯甲○○等2人僅得請求以金錢賠償其損害，應屬
    可取。
  (三)按當事人已證明受有損害而不能證明其數額或證明顯有重大
    困難者，法院應審酌一切情況，依所得心證定其數額，民事
    訴訟法第222條第2項定有明文。經查依台灣土木技師公會重
    新核算系爭土地回復原狀所需費用結果固認：「本案54-2地
    號及91地號等2筆土地被開挖土方，經計算結果為7,424立方
    公尺，本案被開挖土方賠償金額，經參酌原鑑定報告書所附
    系爭山坡地恢復原來應有狀態所需費用計算表，重新核算結
    果為2,158,720元」（見本院卷第172頁），惟依所附賠償金
    額計算表所示（見本院卷第178頁），上開賠償金額包括舊
    混凝土路面打除（含運棄）費用8萬元及被開挖土方賠償2,0
    78,720元，而該被開挖土方賠償費用之計算方式，依原鑑定
    報告書所附「系爭山坡地恢復原來應有狀態所需費用計算表
    」所示，係包括回填土、植生、排水設施、水土保持計畫許
    可及監造、雜項工程、管理費及被運出土方補償等項目（見
    外放證物之鑑定報告書第28頁），然本院既不採認該鑑定報
    告所載回復原狀方式，自難逕以上開回復原狀費用作為本件
    金錢賠償金額。又依上開計算表所載，回填土單價為每平方
    公尺280元，被運出土方補償單價為每平方公尺140元，而依
    台灣省土木技師公會92年4月4日（92）省土技字第1207號函
    附「每立方土方單價分析表」所示，上開回填土之單價係包
    含購運土方（單價為每立方公尺140元）、機具、小工、工
    具損耗等項目（見原審卷(一)第225頁），故上開購運土方單
    價與被運出土方補償單價均為每立方公尺140元，準此計算
    ，系爭土地受損害部分被開挖土方合計7,424立方公尺，其
    補償費用為1,039,360元（計算式為：140×7,424＝1,039,
    360），是本院認甲○○等2人得請求中華工程公司等3人賠
    償此項金額。
六、綜上所述，甲○○等2人依據侵權行為之法則，請求中華工
    程公司等3人連帶給付1,039,360元並加付法定遲延利息，為
    有理由，應予准許；其逾此範圍之請求，為無理由，不應准
    許。從而，原審就上開不應准許部分，所為中華工程公司等
    3人敗訴之判決部分，尚有未洽，中華工程公司等3人之上訴
    意旨指摘原判決此部分為不當，求予廢棄改判，為有理由，
    應予准許；至原審就上開應予准許部分所為中華工程公司等
    3人敗訴之判決（除發回前本院判命中華工程公司等3人連帶
    給付408,360元本息部分），及就上開不應准許部分所為甲
    ○○等2人敗訴之判決部分，均核無違誤，兩造上訴意旨分
    別指摘原判決此部分為不當，併求予廢棄改判，為無理由，
    應予駁回。
七、至兩造其餘之攻擊或防禦方法及未經援用或進行調查之證據
    ，經本院斟酌後，認為均不足以影響本判決之結果，自無予
    以調查或逐一詳予論駁之必要。附此敘明。
八、據上論結，本件中華工程公司等3人之上訴為一部有理由，
    一部無理由；甲○○等2人之上訴為無理由，依民事訴訟法
    第450條、第449條第1項、第78條、第79條、第85條第2項，
    判決如主文。
中    華    民    國    97    年    4    月    3     日
                    民事第四庭
                        審判長法  官  張劍男
                              法  官  翁昭蓉
                              法  官  彭昭芬
正本係照原本作成。
甲○○等2人如不服本判決，應於收受送達後20日內向本院提出
上訴書狀，其未表明上訴理由者，應於提出上訴後20日內向本院
補提理由書狀（均須按他造當事人之人數附繕本）上訴時應提出
委任律師或具有律師資格之人之委任狀；委任有律師資格者，另
應附具律師資格證書及釋明委任人與受任人有民事訴訟法第466
條之1第1項但書或第2項（詳附註）所定關係之釋明文書影本。
中華工程公司等3人不得上訴。
中    華    民    國    97    年    4     月    7     日
                              書記官  丁華平
附註：
民事訴訟法第466條之1（第1項、第2項）：
對於第二審判決上訴，上訴人應委任律師為訴訟代理人。但上訴
人或其他法定代理人具有律師資格者，不在此限。
上訴人之配偶、三親等內之血親、二親等內之姻親，或上訴人為
法人、中央或地方機關時，其所屬專任人員具有律師資格並經法
院認為適當者，亦得為第三審訴訟代理人。


司法院資訊處製作；財團法人民間司法改革基金會備份。
